臺灣臺南地方法院柳營簡易庭民事判決
111年度營簡字第173號
原      告  中國信託商業銀行股份有限公司


法定代理人  利明献  
訴訟代理人  高義欽  
被      告  沈張招  


            沈僥宜  

            沈峙良  

            沈峯𡚱  


受訴訟告知  沈封均即沈瑞宜
人                  
上列當事人間請求代位分割遺產事件，經本院柳營簡易庭於民國
111年3月29日言詞辯論終結，判決如下：
    主      文
一、原告之債務人沈封均與被告公同共有被繼承人沈振安所遺留
    如附表一所示之遺產，應按如附表二所示之應繼分比例分割
    為分別共有。
二、訴訟費用由兩造按如附表三所示之比例負擔。
    事實及理由
壹、程序方面：
一、請求分割遺產之訴，訴訟標的對於全體繼承人須合一確定，
    且屬固有必要共同訴訟，應由主張分割之繼承人起訴，並以
    其餘繼承人全體為共同被告，當事人適格始無欠缺。而債權
    人本於民法第242條規定，代位債務人提起訴訟，乃屬法定
    訴訟擔當，即債權人擔當債務人對請求對象即被告起訴行使
    實體法上之權利。準此，債權人代位債務人提起分割遺產之
    訴，無再以被代位人即債務人為共同被告之餘地。又原告於
    判決確定前，得撤回其訴之全部或一部，民事訴訟法第262
    條第1項前段定有明文。原告起訴時原以受訴訟告知人沈封
    均為被告，惟其既以債權人地位代位沈封均提起本件代位分
    割遺產訴訟，自無庸將沈封均列為被告，原告乃於民國111
    年3月29日言詞辯論期日中當庭撤回對沈封均之起訴，並請
    求改列沈封均為受訴訟告知人，自屬合法。
二、按不變更訴訟標的，而補充或更正事實上或法律上之陳述者
    ，非為訴之變更或追加，民事訴訟法第256條定有明文。原
    告起訴時以其債務人沈封均(此部分已經原告撤回)及沈○○、
    沈○○、沈○○、沈○○為被告，聲明為：「沈封均與其餘被告就
    被繼承人沈○○所遺如附表一所示之遺產(下稱系爭遺產)，予
    以裁判分割。」原告於訴訟進行中經調閱相關資料後，於11
    1年2月23日具狀補正上開被告沈○○、沈○○、沈○○、沈○○及被
    繼承人沈○○之完整姓名為沈張招、沈僥宜、沈峙良、沈峯𡚱
    (下稱被告沈張招等4人)、訴外人沈振安，並變更其聲明為
    ：「沈封均與其餘被告就被繼承人沈振安所遺系爭遺產，應
    按如附表二所示之應繼分比例分割為分別共有。」末於111
    年3月29日言詞辯論期日中因當庭撤回對沈封均之起訴，復
    變更聲明為「沈封均與被告就被繼承人沈振安所遺系爭遺產
    ，應按如附表二所示之應繼分比例分割為分別共有。」就原
    告補正被告完整姓名為被告沈張招等4人、特定被繼承人為
    沈振安，另變更其聲明之部分，均僅為原告對其事實及法律
    上陳述之補充，揆諸上開規定，並無不合，應予准許。
三、被告均經合法通知，無正當理由，均未於言詞辯論期日到場
    ，核無民事訴訟法第386條所列各款情形，爰依原告之聲請
    ，由其一造辯論而為判決。
貳、實體方面：
一、原告起訴主張：沈封均積欠原告新臺幣236,974元及其利息
    未為清償，原告向臺灣臺北地方法院(下稱臺北地院)聲請強
    制執行沈封均之財產無果，取得臺北地院107年6月7日北院
    忠107司執卯字第49850號債權憑證（下稱系爭債權憑證）。
    沈振安於108年11月20日死亡，遺有系爭遺產，由沈封均與
    被告共同繼承而為公同共有，應繼分比例如附表二所示，渠
    等並已就系爭遺產辦理繼承登記完畢。系爭遺產尚未經協議
    分割，亦無不能分割之情事，現仍為沈封均與被告公同共有
    ，沈封均之財產不足以清償其對原告之債務，惟本得以行使
    遺產分割請求權之方式取得財產對原告清償，然沈封均怠於
    行使對系爭遺產請求分割之權利，爰依民法第242條、第116
    4條規定，代位沈封均請求分割系爭遺產等語。並聲明：如
    主文第1項所示。
二、被告均未於言詞辯論期日到場，亦均未提出書狀作何聲明或
    陳述。
三、得心證之理由：
(一)原告主張沈封均積欠其債務，其財產不足以清償債務，系爭
    遺產現為沈封均與被告共同繼承而為公同共有，渠等並已就
    系爭遺產辦理繼承登記完畢等情，業據其提出系爭債權憑證
    、系爭遺產土地登記謄本、沈振安除戶謄本、繼承系統表、
    被告戶籍謄本等件為證。復有臺南市白河地政事務所111年2
    月9日所登字第1110012149號函及附件土地登記申請書在卷
    可證，綜合上開證據調查結果，堪信原告之主張為真實。
(二)繼承人有數人時，在分割遺產前，各繼承人對於遺產全部為
    公同共有；繼承人得隨時請求分割遺產，但法律另有規定或
    契約另有訂定者，不在此限，民法第1151條、第1164條定有
    明文。再按債務人怠於行使其權利時，債權人因保全債權，
    得以自己之名義，行使其權利，但專屬於債務人本身者，不
    在此限。前條債權人之權利，非於債務人負遲延責任時，不
    得行使，但專為保存債務人權利之行為，不在此限，民法第
    242條、第243條分別定有明文。又民法第242條關於債權人
    之代位權之規定，原為債務人怠於行使其權利，致危害債權
    人之債權安全，有使債權人得以自己之名義行使債務人之權
    利，以資救濟之必要而設，故而債權人行使代位權即應以保
    全其債權之必要為限。其所保全者，除在特定債權或其他與
    債務人之資力無關之債權，不問債務人之資力如何，均得行
    使代位權外，如為不特定債權或金錢債權，應以債務人怠於
    行使其權利，致陷於無資力，始得認有保全之必要，否則，
    即無代位行使之餘地（最高法院88年度台上字第650號判決
    可資參照）。經查，沈封均積欠原告之債務迄未清償，且其
    財產不足以清償上開債務等情，已如前述，可認原告應有保
    全其債權之必要。原告另主張系爭遺產並無不能分割之情事
    ，亦無契約約定不能分割等情，均未經被告以言詞或書狀爭
    執，本院復查無有民法第1164條但書或有遺囑禁止分割之情
    形。沈封均既已怠於行使分割遺產權利，原告為保全其債權
    ，代位沈封均請求分割沈封均與被告公同共有之系爭遺產，
    依上開說明，自屬有據，應予准許。
(三)公同共有物之分割，除法律另有規定外，準用關於共有物分
    割之規定；共有物之分割，依共有人協議之方法行之；分割
    之方法不能協議決定，或於協議決定後因消滅時效完成經共
    有人拒絕履行者，法院得因任何共有人之請求，命為下列之
    分配：一、以原物分配於各共有人。但各共有人均受原物之
    分配顯有困難者，得將原物分配於部分共有人。二、原物分
    配顯有困難時，得變賣共有物，以價金分配於各共有人；或
    以原物之一部分分配於各共有人，他部分變賣，以價金分配
    於各共有人，民法第830條第2項、第824條第1項及第2項分
    別定有明文。而法院選擇遺產分割之方法，應具體斟酌公平
    原則、各繼承人之利害關係、遺產之性質及價格、利用價值
    、經濟效用、經濟原則及使用現狀、各繼承人之意願等相關
    因素，以為妥適之判決。又公同共有遺產分割自由之原則下
    ，民法第1164條規定，繼承人得隨時請求分割遺產，該條所
    稱之「得隨時請求分割」，依同法第829條及第830條第1項
    規定觀之，自應解為包含請求終止公同共有關係在內，俾繼
    承人之公同共有關係歸於消滅而成為分別共有，始不致與同
    法第829條所定之旨趣相左，庶不失繼承人得隨時請求分割
    遺產之立法本旨（最高法院93年度台上字第2609號判決參照
    ）。經查，原告就分割方法，係請求依附表二之應繼分比例
    分割為沈封均及被告分別共有，本院斟酌系爭遺產之性質、
    經濟效用及全體繼承人利益等情狀，認原告提出之分割方案
    ，尚屬適當、公允，應屬可採，爰判決如主文第1項所示。
四、綜上所述，原告依民法第242條、第1164條之規定，代位沈
    封均請求將沈封均與被告公同共有之系爭遺產分割，為有理
    由，應予准許。
五、按訴訟費用，由敗訴之當事人負擔；因共有物分割、經界或
    其他性質上類似之事件涉訟，由敗訴當事人負擔訴訟費用顯
    失公平者，法院得酌量情形，命勝訴之當事人負擔其一部，
    民事訴訟法第78條、第80條之1分別定有明文。查代位分割
    遺產事件本質上並無訟爭性，乃由本院斟酌何種分割方案較
    能增進遺產之經濟效益，並兼顧兩造之利益，以決定適當之
    分割方法。原告代位債務人沈封均請求分割遺產，兩造實互
    蒙其利，如僅由敗訴之被告負擔，本院認為顯失公平，爰審
    酌上情及沈封均與被告之應繼分比例，認本件訴訟費用應按
    如附表三所示比例分擔，始為公平，併此敘明。
六、依民事訴訟法第389條第1項第3款規定，適用簡易程序所為
    被告敗訴之判決，固應依職權併為假執行之宣告，惟得為宣
    告假執行之判決，以適於執行者為限，諸如確認判決、形成
    判決以及給付判決中關於夫妻同居之判決、命被告為意思表
    示之判決等，按其性質為不適於強制執行者，當不得為假執
    行之宣告。原告代位請求分割遺產之訴為形成之訴，依上開
    說明，係屬不適於執行者，當不得依職權為假執行之宣告，
    併此敘明。
七、據上論結，本件原告之訴為有理由，依民事訴訟法第436條
    第2項、第385條第1項前段、第78條、第80條之1，判決如主
    文。
中　　華　　民　　國　　111 　年　　4 　　月　　12　　日
                  臺灣臺南地方法院柳營簡易庭
                              法  官  陳  協  奇
以上正本係照原本作成。
如不服本判決，應於判決送達後20日內，向本院提出上訴狀並表
明上訴理由，如於本判決宣示後送達前提起上訴者，應於判決送
達後20日內補提上訴理由書（須附繕本）。
中　　華　　民　　國　　111 　年　　4 　　月　　12　　日
                              書記官  黃  玉  真　　
附表一：    編號 遺產清單 面積 (平方公尺) 權利範圍 1 臺南市○○區○○○段○○○○段0000地號土地 403 公同共有 1000分之3 2 臺南市○○區○○○段○○○○段0000地號土地 1125 公同共有 9分之1 3 臺南市○○區○○○段○○○○段0000地號土地 2003 公同共有 1782分之37 4 臺南市○○區○○○段○○○○段000000地號土地 32 公同共有 1188分之37 5 臺南市○○區○○○段○○○○段0000地號土地 286 公同共有 9分之1 

附表二：  繼承人 應繼分比例 沈封均即沈瑞宜 5分之1 沈張招 5分之1 沈僥宜 5分之1 沈峙良 5分之1 沈峯𡚱 5分之1 

附表三：  姓名 訴訟費用負擔之比例 原告 5分之1 沈張招 5分之1 沈僥宜 5分之1 沈峙良 5分之1 沈峯𡚱 5分之1